---
title: "Taller evaluado de repaso para el Primer Parcial"
subtitle: "20582- Análisis de Datos para el GMAT"
author: Rebeca Payá Santamaría
date: today
format:
  html:
    theme: lumen
    toc: true
    toc-depth: 3
Rendering:
    embed-resources: true
---

```{r, include=FALSE}
library(tidyverse)
library(ggplot2)
library(dplyr)
library(ggcorrplot)
library(MASS)
library(Hotelling)
```


```{r, include=FALSE}
library(gt)
```


## Resumen

En aquesta pràctica treballarem amb dades simulades sobre els resultats del CAE des del 1970 fins el 2020 on compararem el resultat global amb les diferents característiques dels examinats com ara quan van realitzar l'examen, amb quina edat, el seu gènere, procedència i nivell d'estudis. Hem realitzat diferents gràfics per poder apreciar els diferents estudis d'interés visualment, i també hem treballat amb diverses proves estadístiques per poder fer diferents comparacions amb una profunditat matemàtica més elevada.

## Objectius

L'objectiu d'aquesta pràctica serà comparar els resultats del CAE (C1 Certificated de Cambridge) des de l'any 1970 fins el 2020 (aquest últim no inclòs) per rang d'edat, generació per dècades, nivell d'estudis, gènere i continent.

## Generació de les dades

Les variables que necessitarem per realitzar el nostre estudi seran a quin rang d'edat hi pertany (<18, 18-30, 30-60, >60), en quina dècada va realitzar l'examen i  el seu nivell d'estudis, com a variables ordinals; el seu gènere i el continent on tenen la seua nacionalitat, com a variables nominals; i les respectives puntuacions del *Speaking*, *Listening*, *Use of English*, *Reading*, *Writing* i la puntuació global, com a variables quantitatives.

Per aquí deixarem una petita mostra de com es el *dataframe* amb el qual estarem treballant:

```{r, echo=FALSE}
media <- c(186, 188, 177, 184, 179)  # Medies puntuació speaking, listening, use of english, reading, writing
covarianza <- matrix(c(30, 15, 25, 20, 28,
                       15, 27, 23, 13, 19,
                       25, 23, 35, 15, 17,
                       20, 13, 15, 20, 15,
                       28, 19, 17, 15, 50),
                     nrow = 5, ncol = 5)


set.seed(117)
datos_numericos <- mvrnorm(150, mu = media, Sigma = covarianza)

# Limitar y ajustar valores cuantitativos a escala 100-230
datos_numericos[,1] <- pmin(pmax(datos_numericos[,1], 100), 230)
datos_numericos[,2] <- pmin(pmax(round(datos_numericos[,2], 1), 100), 230)
datos_numericos[,3] <- pmin(pmax(round(datos_numericos[,3], 1), 100), 230)
datos_numericos[,4] <- pmin(pmax(round(datos_numericos[,4], 1), 100), 230)
datos_numericos[,5] <- pmin(pmax(round(datos_numericos[,5], 1), 100), 230)

# Añadimos la media global de los exámenes
datos_numericos <- cbind(datos_numericos, global = rowMeans(datos_numericos))

# Tabla 1 con los datos 
data <- data.frame(
  speaking = round(datos_numericos[,1]),
  listening = round(datos_numericos[,2]),
  use_eng = round(datos_numericos[,3]),
  reading = round(datos_numericos[,4]),
  writing = round(datos_numericos[,5]),
  global = datos_numericos[,6],
  rango_edad = ordered(sample(1:4, 150, replace = TRUE), labels = c("<18", "18-30", "30-60", ">60")),
  decada_examen = ordered(sample(1:5, 150, replace = TRUE), labels = c("1970", "1980", "1990", "2000", "2010")),
  nivel_estudios = ordered(sample(1:4, 150, replace = TRUE), labels = c("obligatorios", "superiores", "universitarios", "post-universitarios")),
  genero = sample(c("masculino", "femenino"), 150, replace = TRUE),
  continente = sample(c("Europa", "Asia", "América","Àfrica", "Oceania"), 150, replace = TRUE)
)
```


```{r, echo=FALSE}
# Crear una tabla con gt
tabla_bonita <- data[1:6,] %>%
  gt() %>%
  tab_header(
    title = "Petita mostra del nostre dataframe"
  ) %>%
  tab_options(
    table.font.size = px(14),
    heading.title.font.size = px(18),
    heading.subtitle.font.size = px(14)
  )

# Mostrar la tabla
tabla_bonita
```

## Anàlisis descriptiu de la base de dades

En aquesta secció intentarem fer-nos una idea de com són les nostres dades i com es relacionen segons els nostres interesos emprant gràfics per tal de visualitzar-los d'una forma més clara.

Primerament volem veure com es distribueixen les puntuacions globals de l'examen per fer-nos una idea del nombre d'aprovats.

```{r, echo=FALSE}
ggplot(data, aes(x = global)) +
  geom_histogram(binwidth = 5, fill = "steelblue", color = "black") +
  labs(title = "Distribución de la Calificación Global", x = "Puntuación Global", y = "Frecuencia")
```

D'ací ja podem veure que usualment la majoria de gent que es presenta acostuma a aprovar l'examen.

També voliem comparar les calificacions globals per gènere, açò es pot visualitzar de forma ràpida amb el següent diagrama de caixes:

```{r, echo=FALSE}
ggplot(data, aes(x = genero, y = global, fill = genero)) +
  geom_boxplot() +
  labs(title = "Comparación de Puntuación Global por Género",
       x = "Género",
       y = "Puntuación Global") +
  theme_minimal() +
  scale_fill_manual(values = c("masculino" = "steelblue", "femenino" = "orange"))
```

Per tant, podem deduïr que, tot i que les mitjanes siguen molt semblant, hi ha una mica més de dispersió en els homes que en les dones.

A continuació, volem mirar és com es distribueixen les edats amb les dècades de la realització de l'examen, açò ho podrem visualitzar fàcilment amb el següent gràfic:

```{r, echo=FALSE}
ggplot(data, aes(x = decada_examen, fill = rango_edad)) +
  geom_bar(position = "dodge") +
  labs(title = "Distribución de Edades por Década de Examen", x = "Década de Examen", y = "Frecuencia") +
  theme_minimal()
```

Un altre tema d'interés és veure com de correlacionades estan els diferents tipus de proves de nivell entre elles, per mirar açò el més adhient serà construïr un mapa de calor.

```{r, echo=FALSE}
data[, 1:6] %>%  # Selecciona las primeras 6 columnas directamente por índice
  na.omit() %>%  # Eliminar filas con NA (si es necesario)
  cor() %>%  # Calcular la matriz de correlación
  ggcorrplot(hc.order = TRUE,  # Orden jerárquico de las variables
             type = "lower",  # Solo mostrar la parte inferior de la matriz
             colors = c("#6D9EC1", "yellow", "#E46726"))  # Colores para las correlaciones
```

Llavors, es pot veure que usualment totes elles estan correlacionades, cosa que té sentit, ja que mentre més saps d'un idioma millor sols fer totes les diferents proves.

Seguint estudiant les nostres variables quantitatives, volem calcular quina és la seua variança generalitzada i la seua variança total.

La variança total és la suma de les variances de cada variable individualment i representa la dispersió total de les dades. Aquesta es calcula com la traça de la matriu de covariança, que és la suma dels seus valors propis. Ací baix apareixerà la variança total en el nostre cas:

```{r, echo=FALSE}
var_tot = sum(diag(covarianza))
var_tot
```

D'altra banda, la variança generalitzada és una extensió multivariada que té en compte la correlació entre les variables i que medeix la dispersió a l'espai multidimensional d'aquestes. Generalment es calcula com l'arrel del determinant de la matriu de covariança. Ací baix apareixerà el seu valor en el nostre cas:

```{r, echo=FALSE}
var_gen <- sqrt(det(covarianza))
var_gen
```

## Tractament de les dades

En aqusta secció realitzarem totes les aplicacions de proves estadístiques que trobem interessant aplicar a les nostres dades.

Per començar voldrem modelitzar una de les nostres variables no quantitatives amb una distribució multinomial. Al nostre cas treballarem amb la variable que representa el nivell d'estudis de la persona, ja que ens pareix interessant saber si tindre una major formació acadèmica fa que tingues més interés en presentar-te en aquest examen.

La població d'aquesta variable és $\Omega = \{A_1, A_2, A_3, A_4\}$ on $A_1 = \text{estudis obligatoris}$, $A_2 = \text{estudis superiors no universitaris}$, $A_3 = \text{estudis universitaris}$, $A_4 = \text{estudis post-universitaris}$. Al nostre cas, en un principi, no coneixem les seues probabilitats (en aquest exemple concret sí que sabem que són equiprobables per com hem generat les dades, però suposarem que no coneixem aquesta informació), aleshores hem d'estimar les seues probabilitats. Considerarem que les seues respectives probabilitats seran casos d'aquest event entre casos possibles, és a dir, $p_i = p\{X=A_i\} = \frac{f_i}{n}$ on $f_i$ és el nombre de vegades que apareix $A_i$ a les nostres dades i $n$ el nombre total de dades que tenim.

```{r, include=FALSE}
f1 = data %>%
  filter(nivel_estudios == "obligatorios") %>%
  nrow()
f2 = data %>%
  filter(nivel_estudios == "superiores") %>%
  nrow()
f3 = data %>%
  filter(nivel_estudios == "universitarios") %>%
  nrow()
f4 = data %>%
  filter(nivel_estudios == "post-universitarios") %>%
  nrow()

f = c(f1, f2, f3, f4)
n = sum(f)

p1 = f1/n
p2 = f2/n
p3 = f3/n
p4 = f4/n

p = c(p1, p2, p3, p4)
f
n
p
```

Al nostre *dataframe* hi ha $40$ casos de $A_1$, $40$ de $A_2$, $33$ de $A_3$ i $37$ de $A_4$, un total de $150$ casos, llavors les probabilitats de cada un dells seran $0.2\bar{6}, 0.2\bar{6}, 0.22, 0.24\bar{6}$.

Per tant, la distribució multinomial és la distribució de $\textbf{f} = (f_1, f_2, f_3, f_4)$ amb funció de densitat discreta
$$
f(f_1, f_2, f_3, f_4) = \frac{n!}{f_1!f_2!f_3!f_4!}p_1^{f_1}p_2^{f_2}p_3^{f_3}p_4^{f_4} = \frac{n!}{f_1!f_2!f_3!f_4!}0.2\bar{6}^{f_1}0.2\bar{6}^{f_2}0.22^{f_3}0.24\bar{6}^{f_4}
$$
Continuant amb el nostre estudi, a continuació voldrem ajustar un model de regresió multivariant amb forma $Y = \beta_0 + \beta_1 X_1 + \cdots + \beta_p X_p + \varepsilon$ on $Y$ és la variable quantitativa que volem expressar en funció de la resta de variables quantitatives registrades. Al nostre cas considerem interessant posar la puntuació global en funció de les diferents puntiacions de cada prova.
```{r, include=FALSE}
model_reg_lin = lm(global ~ speaking + listening + use_eng + reading + writing, data = data)

summary(model_reg_lin)
```
Per tant, els $X_i$ seran les variables de *speaking, listening, use of English, reading, writing*, doncs $p = 5$. I després de calcular aquest model ens surt que $\hat{\beta_0} = -0.633$, $\hat{\beta_1} = 0.191$, $\hat{\beta_2} = 0.197$, $\hat{\beta_3} = 0.205$, $\hat{\beta_4} = 0.206$, $\hat{\beta_5} = 0.205$, $\varepsilon = 0.126$.

Un cop tenim açò passarem a calcular la funció *score*. Ací baix veurem els resultats que ens dóna aquesta al nostre cas.
```{r, echo=FALSE}
# Extraer las variables cuantitativas como matriz X
X <- as.matrix(data[, c("speaking", "listening", "use_eng", "reading", "writing")])

# Añadir una columna de unos para el término independiente (intercepto)
X <- cbind(Intercepto = 1, X)

# Variable dependiente
y <- data$global

# Ajustar el modelo y obtener los coeficientes estimados
modelo <- lm(global ~ speaking + listening + use_eng + reading + writing, data = data)
beta_hat <- coef(modelo)  # Estimadores de los coeficientes

# Calcular los residuales
residuales <- y - X %*% beta_hat

# Calcular la función score (gradiente de la log-verosimilitud)
score <- t(X) %*% residuales

# Resultado
score
```
Com podem veure tots els valors són molt propers a zero, amb açò podrem deduïr que el model ha trobat un bon ajustament per aquests paràmetres.

La próxima prova que realitzarem serà un contrast d'hipòtesis de dues mitjanes multivariants. En aquest cas avaluarem si el vector de mitjanes de la variable quantitativa d'interés $Y$ és el mateix per dos nivells diferents de la variable no quantitativa que hem modelat abans com multinomial. Aquesta ha estat el nivell educatiu i agafarem els nivells d'estudis obligatoris i universitaris per comparar.

```{r, include=FALSE}
# Filtramos los datos para los dos niveles de estudios
data_obligatorios <- subset(data, nivel_estudios == "obligatorios", select = c(speaking, listening, use_eng, reading, writing))
data_universitarios <- subset(data, nivel_estudios == "universitarios", select = c(speaking, listening, use_eng, reading, writing))

# Ejecutamos el test de Hotelling
hotelling_result <- hotelling.test(data_obligatorios, data_universitarios)
hotelling_result
```
Després de realitzar el test de Hotelling ens ha sortit un p-valor de 0.9122, un valor prou més alt que 0.05, llavors no hi ha suficient evidència per afirmar que les puntuacions globals de l'examen siguen significativament diferents entre els nivells d'estudis obligatoris i universitaris. Aquesta conclusió té sentit per com hem creat les dades, on totes eren equiprobables.

## Conclusions

De totes les proves realitzades i també com hem pogut veure a la majoria de gràfics, no hem pogut extraure informació molt rellevant pel problema ja que al haver creat totes les variables de forma aleatòria i equiprobables no existeixen diferències significatives entre aquestes.

## Bibliografia

Totes les funcions i codis venen donats pels apunts de les assignatures d'Anàlisi de dades i Estadística del GMAT.




